【裁判字號】    97,交上更(一),6
【裁判日期】    970604
【裁判案由】    公共危險
【裁判全文】
臺灣高等法院刑事判決           97年度交上更（一）字第6號
上  訴  人  臺灣士林地方法院檢察署檢察官
上  訴  人
即  被  告  甲○○
上列上訴人因被告公共危險等案件，不服臺灣士林地方法院95年
度交訴字第9 號，中華民國95年9月6日第一審判決（起訴案號：
臺灣士林地方法院檢察署94年度偵字第9448號），提起上訴，經
判決後，由最高法院發回更審，本院判決如下：
    主  文
原判決關於肇事逃逸罪部分撤銷。
甲○○被訴肇事逃逸罪部分無罪。
    理  由
一、公訴意旨略以：甲○○係嘉慶環保設備有限公司（下稱嘉慶
    公司）僱請駕駛曳引拖車之專職司機，係從事駕駛業務之人
    。於民國94年9月7日上午，駕駛車牌號碼197-QM號自用曳引
    車，後掛車身號碼El-42 號自用拖車，沿臺北市士林區○○
    ○路○段由南往; 北方向行駛，於當日上午6時許，行過該路
    段與社中街口後，立即停放上揭曳引拖車在路口之7-11便利
    商店購買報紙，嗣後停車啟動，欲前往臺北市北投區載運垃
    圾焚燒底渣時（下稱垃圾底渣），原應注意行車起步前，應
    注意前後左右有無障礙或車輛行人，並應讓行進中之車輛行
    人優先通行，且依當時情形，係天氣晴朗、日間自然光線、
    視距，良好、路面乾燥無障礙，並無不能注意之情事，竟疏
    未注意，當時靠近該曳引拖車左後方行進中之行人李萬賜，
    即貿然啟動曳引拖車，其左後輪輾壓李萬賜後，續進入內側
    車道前行，致李萬賜當場死亡。詎甲○○明知肇事，竟未停
    車查看，反而於路人陳平輝追呼之下，逕自闖越前方倫等街
    口之紅燈號誌，加速逃逸而去，經路人陳平輝記下該曳引拖
    車身號碼及車身噴漆之「臺北市嘉慶環保公司」字樣後，報
    警處理，而甲○○將該曳引拖車駕駛至上述之焚化廠清洗後
    ，始駕駛該曳引拖車載運垃圾底渣，於同日上午7 時47分，
    行經延平北路與中正路口時，為警據報案人陳平輝提供之車
    身號碼，將之攔檢、盤查，當場在該曳引拖車左後輪胎及擋
    泥板處發現血跡而查獲。因認被告涉有刑法第276條第2項業
    務過失致死（此部分業經本院前審判決確定）及同法第185
    條之4 肇事逃逸罪嫌等語。
二、按犯罪事實應依證據認定之，無證據不得認定其犯罪事實。
    又不能證明被告犯罪者，應諭知無罪之判決，刑事訴訟法第
    154條第2項、第301條第1項分別定有明文。又按事實之認定
    ，應憑證據，如未能發現相當證據，或證據不足以證明，自
    不能以推測或擬制之方法，為裁判基礎；且認定不利於被告
    之事實須依積極證據，苟積極證據不足為不利於被告事實之
    認定時，即應為有利於被告之認定；另認定犯罪事實所憑之
    證據，雖不以直接證據為限，間接證據亦包括在內，然而無
    論直接證據或間接證據，其為訴訟上之證明，須於通常一般
    之人均不致有所懷疑，而得確信其為真實之程度者，始得據
    為有罪之認定，倘其證明尚未達到此一程度，而有合理之懷
    疑存在而無從使事實審法院得有罪之確信時，即應由法院為
    諭知被告無罪之判決（最高法院40年台上字第86號、30年台
    上字第816 號、76年台上字第4986號判例參照）。又刑法第
    185條之4肇事遺棄罪，必須行為人確知其肇事，致人死傷而
    仍逃逸，方能成立，如行為人不能確知其肇事，致人死傷，
    而駛離現場，即不能論以該罪。（最高法院96年台上字第72
    38號判決參照）
三、本件公訴人認被告甲○○涉有肇事逃逸罪嫌，無非係以被告
    、證人陳平輝之供述、鑑定證人李佳隆證詞、台北市政府士
    林分局處理相驗案件初步調查報告暨相驗書、相驗屍體證明
    書及驗斷書、交通分隊道路交通事故現場圖、談話紀錄表、
    補充資料、道路交通事故調查報告、肇事人自首情形紀錄表
    、疑似道路交通事故肇事逃逸追查表、現場照片26幀等，資
    為論據。訊據被告甲○○矢口否認有何肇事逃逸之犯行，辯
    稱：我沒有看到被害人，根本不知車身有壓碾被害人李萬賜
    ，也沒有聽到有人在喊，我那個是二十幾年老車子，可能開
    很遠證人才喊的，我沒有聽到。我是黃燈變紅燈的時候通過
    ，算是搶黃燈或是闖紅燈都可以，平常我也會闖紅燈，那個
    紅燈很多人闖，不是我一個人闖，因為路口沒有人在走。如
    果知道撞死人，為何至焚化廠後，原路折回等語？辯護人另
    辯以：被告剛剛說客人有喊，但是右邊車窗關起來，又開冷
    氣，而那車子啟動時聲音特別大，當時被告是否有聽到聲音
    ？就算聽到，是否聽到喊什麼？證人也說被告當時好像沒有
    聽到，似乎不能說只要有人喊，被告就一定聽到。另外關於
    震動問題，被害人被壓得爆開，可能只有輕微的震動，而這
    是老舊車，這個輕微震動是否可以感覺到？林龍潭、李佳隆
    說壓到人必然有感覺，但是他們是否壓到過人呢？他們不能
    以壓到石頭的經驗來說壓到人的感覺。另外闖紅燈的部分，
    其實社中街一直都有人闖紅燈，被告順順的往前開，沒有加
    速的跡象，而且當場有十一個人在現場，被告知道有那麼多
    人在看，要怎麼逃？被告是循著正常路線去，循著正常路線
    回，並沒有特別繞路跑掉，被告雖然有沖洗，但是並沒有沖
    洗得非常乾淨，被告如果知道的話，應該沖洗的很乾淨，被
    告應該是不知情的云云。
四、本院查：
（一）據基隆市聯結車職業駕駛員工會常務理事即鑑定證人李佳
      隆（駕駛經驗27年）在95年7 月19日於原審審理中證述：
      被告所駕駛之曳引車車型乃半拖式聯結車，車頭與車斗間
      有連結器連結，而本案肇事時屬於空車狀態，並於所謂之
      一級道路（國道、省道）起步行駛中，在此種情狀下，車
      輛駕駛人碾過拳頭大小的石頭必然有所知覺，車斗之跳動
      會經過連結器傳導到車頭，此與駕駛當時是否另有噪音無
      涉，其感受與聯結車老舊，車斗後面鋼板軸心磨損造成半
      聯結車的抖動也有所不同等情（見原審95年7 月19日審判
      筆錄），惟其於審理中亦說明本件肇事道路雖屬一級道路
      ，但因是市區道路，速限較低，感覺較不敏感，須視司機
      敏感度，若駕駛經驗較低，可能無法感覺到（原審卷第69
      頁）。由此可知，駕駛經驗不足之半拖式聯結車駕駛，行
      經速限較低之市區道路時，輾過石頭致車身跳動，駕駛有
      無感覺，尚須視駕駛敏感度而定。本件被告服務於嘉慶環
      保公司約3年多（偵卷第3頁），雖其取得聯結車駕駛執照
      迄肇事時已有14年（偵卷第39頁），惟實際駕駛聯結車經
      驗是否豐富，未臻明瞭，況石頭與人之頭骨、身體之硬度
      有所差別，聯結車行使速度與輾壓的角度不同，均會致車
      斗產生不同程度的跳動，再參證人陳平輝亦證稱拖車壓過
      去時輪子沒有跳動等語（上訴卷第68頁正反面），倘僅以
      輾壓石頭致聯結車車斗跳動為據，作為輾壓人之頭顱與身
      體均會使任何駕駛有知覺之推論，仍嫌速斷，縱被告有知
      覺，其是否明確知悉有肇事致人死傷等情，亦屬有疑。
（二）關於被告是否能聽到呼喊聲乙節，證人陳平輝於本院前審
      審理時證稱：第一時間我沒有看到，剛好有一個客人向我
      買麵線走出去，我在替下一個客人包麵線的時候，我聽到
      剛剛向我買麵線走出去的那個客人喊很大聲，喊說車（曳
      引車）不要開，司機好像沒有聽到，那時候車子在路邊已
      經啟動，車子就繼續從路邊開出（前面有一部小客車就是
      剛剛向我買蚵仔麵線的客人），開到內側道，我抬頭看到
      的時候，就看到曳引車後面的拖車左邊壓到阿伯，我有叫
      車子停下來，但是司機好像沒有聽見，就繼續一直開。那
      個人站在他自用小客車車頭那裡，當時車窗右邊是開的，
      左邊我沒有看到，我有去追，大約追了一個法庭這麼長（
      實際丈量法庭長度為950 公分），追車的時候，被告應該
      不能看到我，因為他的車已經開到內側道，我追的時候是
      在馬路邊，道路寬度四十米。當時清晨六點，車不會很多
      ，很少，所以不會很吵，買麵線那個人喊的時候，聲音滿
      大的，喊的位置距離司機比距離我更近等語 (參本院前審
      96 年1月31日審判筆錄第3至10頁)。被告則供稱：我上車
      的時候窗戶是開著，但是我在車子行進拉直的時候就把車
      窗搖上來。我駕駛座那邊的窗子開著的，客人那邊是關著
      的等語 (同日筆錄第13頁、14頁)。 而被害人係於單向三
      線道之中間車道，為被告所駕曳引車碾壓過，有現場圖及
      現場照片可參。綜合上情以觀，證人陳平輝在後追呼約3
      、40公尺，因證人係於外車道追呼，距離被告所駕車輛已
      駛入內車道，且車窗已關閉，被告辯稱未聽到其喊叫聲，
      尚可採信。證人陳平輝另證言，買麵線那個人距被告較近
      ，其喊稱：「不要再開了」，此喊叫聲被告有無聽見？須
      視被告當時右側車窗是否拉上？經查：
      1、買麵線客人站在聯結車右前方一米處喊叫時，必定已
         見被害人遭被告撞倒。觀被告所駕駛聯結車在發動起
         步時，因前方有小客車，故須先左轉繞過該小客車前
         進至北市○○○路○段352號前之中間車道再右轉將聯
         結車拉直，此有陳平輝證詞為據（原審卷第76頁），
         而被害人遭輾壓地點係在上揭路段中間車道（偵卷第
         21頁），又被告所駕駛之聯結車左後輪有被害人身體
         肉塊與血漬，顯見被告應係在將車頭駛入上揭路段中
         間道路拉直後，車斗進入中間路段時始輾壓被害人，
         惟當車斗進入中間車道前，因與車頭尚未呈180 度角
         ，故有一段時間為車頭後視鏡死角，被告肇事當時得
         否自後視鏡察覺肇事，不無疑問？
      2、被告肇事時，車頭已進入中間車道，然被告供稱：我
         上車的時候窗戶是開著，但是我在車子行進拉直的時
         候就把車窗搖上來。我駕駛座那邊的窗子開著的，客
         人那邊是關著的等語（上訴卷第72頁正反面），此核
         與證人陳平輝所述相符（上訴卷第68頁反面），買麵
         線客人應是在此時呼叫，然當時被告右側窗戶應已拉
         上，復酌車內尚有引擎聲，車窗有隔音效果，被告是
         否能清晰聽到買麵線客人喊叫聲，誠屬有疑？
（三）再參證人陳平輝原審中證述：被告闖紅燈路口是社中街，
      寬度約一米（原審卷第74），社中街闖紅燈很平常（原審
      75），是認被告於本院前審審理中所陳：因車子重，要加
      速才衝得過去，平常我也會闖紅燈，那個紅燈很多人闖，
      不是我一個人闖（上訴卷第73頁反面），啟動後到中間車
      道，車速十到十五，到紅綠燈約三十五，車子不快等語，
      尚非不可信，且核與證人陳平輝於本院前審審理中所述：
      我有叫車子停下來，但司機好像沒有聽見，就繼續開（上
      訴卷第68頁），車子沒有停頓跡象，就是順順開出去，沒
      有特別快（原審卷第77頁）云云相符。
（四）另被告於原審自承到了焚化廠，等了四十分鐘才進去等語
      （原審卷第105 頁）。證人林龍潭亦於原審證稱：我到焚
      化廠後，被告跟平常一樣看報紙（原審卷第94頁），當天
      在焚化爐，被告停在前一部，我跟在被告車子的後一部，
      我一停車下來要去上廁所，從被告的車旁經過，發現司機
      這邊就是左側，車斗的輪子有血跡，我叫他看車輪的血，
      他跟我說不知道，他沒有特別的表情，我們每一拖車載運
      底渣出來一定要洗車等語（原審卷第99頁、100頁)，是被
      告於原審所稱：洗車是焚化廠規定要洗，當天我沒有刻意
      把車子洗得特別乾淨等語（原審卷第105 頁），仍屬有據
      。縱警方係在拖車左側鐵架上僅採到些微肉漬，而認被告
      洗車頗為徹底，參卷附刑事案件證物採驗紀錄表（偵卷第
      89頁）及照片（偵卷第100頁至104頁），然若被告確知其
      左後輪已壓過人，何須待證人林龍潭告知後始清洗車子？
      其進了焚化廠尚有十分鐘可處理左後輪血漬 （ 原審卷第
      100 頁），故衡諸常理，一般人應於知悉肇事後立即湮滅
      相關證據，以防他人發覺才是，而被告卻係在焚化廠內待
      十多分鐘後，始由證人林龍潭告知上情而清洗車輛，如此
      何以斷定被告知悉肇事致人死傷？況被告肇事後仍沿肇事
      路段即延平北路往返而遭逮捕，倘認被告確知肇事，其是
      否仍願循原路駕駛，甘冒在場多名證人指認，進而為警逮
      捕之風險，而不循得減刑之自首方式為之？均不無疑問。
五、綜上，被告所涉肇事逃逸罪部分，依公訴人所提證據，尚不
    足以證明被告有上開犯行，此外，復查無其他證據足資證明
    被告行為與肇事逃逸罪要件相合，原審不察，遽為被告有罪
    之判決，已有未洽，被告上訴否認犯罪，非無理由，應由本
    院撤銷改判，另為被告無罪之諭知，以昭公允。
被告經合法傳喚無正當理由未到庭，爰不待其陳述，逕行判決。
據上論斷，應依刑事訴訟法第369條第1項前段、第371條、第364
條、第301條第1項，判決如主文。
本案經檢察官周志榮到庭執行職務。
中    華    民    國    97    年    6     月    4     日
                  刑事第九庭審判長法  官  陳貽男
                                  法  官  許宗和
                                  法  官  周盈文
以上正本證明與原本無異。
檢察官如不服本判決，應於收受送達後十日內向本院提出上訴書
狀，其未敘述上訴之理由者並得於提起上訴後十日內向本院補提
理由書（均須按他造當事人之人數附繕本）。
                                  書記官  王泰元
中    華    民    國    97    年    6     月    4     日


司法院資訊處製作；財團法人民間司法改革基金會備份。
